臺灣花蓮地方法院刑事判決　　　　　　　　　　　　　八十八年度訴字第二二二號
　　公　訴　人　臺灣花蓮地方法院檢察署檢察官
　　被　　　告　萬鑫營造股
　　　　　　　　份有限公司
　　被告兼右一
　　人之代表人　甲○○
　　被　　　告　乙○○
　　右三人共同
　　選任辯護人　廖學忠
　　被　　　告　潘柏成
　　　　　　　（原名己○○）
　　　　　　　　丁○○
右列被告因業務過失致死等案件，經檢察官提起公訴（八十八年度偵字第一四五八號
），本院判決如左：
    主  文
乙○○從事業務之人，因業務上之過失致人於死，處有期徒刑月，如易科罰金，以
佰元折算壹日。緩刑貳年。
潘柏成從事業務之人，因業務上之過失致人於死，處有期徒刑肆月，如易科罰金，以
佰元折算壹日。
丁○○從事業務之人，因業務上之過失致人於死，處有期徒刑月，如易科罰金，以
佰元折算壹日。緩刑貳年。
萬鑫營造股份有限公司、甲○○均無罪。
    事  實
一、緣設於花蓮市○○路一八八號八樓二號萬鑫營造股份有限公司（下簡稱萬鑫公司
    ，負責人為甲○○，其等無罪部分詳見後述）於民國八十七年間，向行政院國軍
    退除役官兵輔導委員會榮民工程事業管理處（下簡稱榮工處）花東施工處承包花
    蓮縣豐濱鄉○○○○○路五十八公里至六十二公里又五百公尺路基路面改善工程
    之路工、橋樑及電力、電信部分工程，承作期間，以乙○○為現場監工，負責工
    程之實施監督及工地安全維護、工程品質之監管，同時將承包工程中之紐澤西護
    欄製作工程轉由潘柏成（原名己○○）再承包，其再承包方式係包工不包料，而
    以每平方公尺新台幣（下同）三百五十元，依實作數量計價，潘柏成再僱用工人
    丁○○、戊○○駕駛起重機在工地吊運鋼模，從事紐澤西護欄施作工程，乙○○
    、潘柏成、丁○○均為從事業務之人，潘柏成並為勞工安全衛生法所稱之雇主。
    詎於八十七年九月二十四日下午二時四十五分許（起訴書誤載為下午二時許），
    在豐濱鄉○○村○○○○○路五十九公里又一五四公尺處，有高壓電線由山側橫
    跨道路上方至海側，且該高壓電線未設絕緣被覆，距施設完成路面高度約八公尺
    之工地，由丁○○駕駛吊桿長九公尺之移動式起重機載運紐澤西護欄鋼模，而戊○○則負責在鋼模旁協助吊運時，乙○○、潘柏成本應注意渠等所監督及僱用之
    工人，於架空電線或電氣機具電路之接近場所從事工作物之裝設等作業時，該作
    業之勞工於作業中或通行之際，有因身體等之接觸或接近該電路引起感電之虞者
    ，應設置護圍或於該電路四周裝置絕緣防護裝備等設備或採取移開該電路之措施
    ，以防止發生感電之危險；丁○○駕駛起重機亦應注意避免碰觸電線並保持安全
    距離；且客觀上並無不能注意之情事，潘柏成、乙○○均未注意於該道路上方高
    壓電線四週裝置絕緣用防護裝備等設備或採取移前開電線之措施或請求於未設置
    安全措施前停止施工，而丁○○亦疏未注意其所駕駛起重機後面道路上方有高壓
    電線通過之狀況，吊運時起重機吊桿不慎碰觸前開高壓電線，致以左手扶助鋼模
    指揮吊運之戊○○旋即感電倒地，經送醫後延至同日下午三時因呼吸衰竭不治死
    亡。
二、案經台灣花蓮地方法院檢察署檢察官據報相驗後主動檢舉偵查起訴。
    理  由
一、按事業主或事業之經營負責人，為勞工安全衛生法所稱之雇主，勞工安全衛生法
    第二條第二項固定有明文，然於事業單位以其事業招人承攬時，其承攬人就承攬
    部份負勞工安全衛生法所定雇主之責任；原事業單位就職業災害補償仍與承攬人
    負連帶責任，再承攬者亦同，勞工安全衛生法第十六條亦有明定，因之依該條文
    義可知事業主、事業單位將其事業之部份招人承攬時，就已招人承攬部份，事業
    單位、事業主即非勞工安全衛生法所稱之雇主，僅於職業災害補償時與承攬人負
    連帶賠償責任，而此於承攬人將所承攬部份再招人承攬時，承攬人就再承攬部份
    所處之地位亦同。經查，本件「花蓮縣豐濱鄉○○○○○路五十八公里至六十二
    公里又五百公尺路基路面改善工程」係招被告甲○○所經營之萬鑫公司承攬，業
    據證人即榮工處花東施工處安東施工所石門工作站站長丙○○於本院調查時證述
    綦詳（見本院八十八年八月三十一日訊問筆錄），並有工程契約一份在卷可稽，
    而萬鑫公司與甲○○於承攬該項工程後即將其中關於紐澤西護欄製作工程部份再
    招被告潘柏成承攬，亦為被告甲○○、潘柏成陳述於卷，又與被害人戊○○一同
    於系爭工程施工之被告丁○○在檢察官偵訊時亦供稱伊與被害人均係受雇於被告
    潘柏成等語甚明，參以被告潘柏成迭稱其係「包工不包料」意指僅負責施工，材
    料部份則由萬鑫公司負責，足認萬鑫公司與被告潘柏成間就系爭工程之法律關係
    為典型之承攬關係，其等雖未簽訂書面契約，然承攬關係之成立不以有書面契約
    為必要，只要雙方意思合致即可，因此要不得以其二人無書面契約即謂二人非承
    攬關係，是依上所述就本件紐澤西護欄製作工程而言，應以被告潘柏成為勞工安
    全衛生法所稱之雇主。次查，右揭違反勞工安全衛生法、勞工安全全衛生設施規
    則所揭示之注意義務，致生死亡災害之事實，訊據被告潘柏成、乙○○、丁○○
    均坦承不諱，復有台灣省政府勞工處北區勞工檢查所八十七年十月十五日八十七
    北檢四字第一七五三○號函附職業災害檢查報告書一份在卷可稽；而本件被害人
    戊○○確因從事該工程時不慎遭高壓電流電擊死亡之事實，亦經台灣花蓮地方法
    院檢察署檢察官會同檢驗員相驗屬實，有勘驗筆錄、相驗屍體證明書、驗斷書、
    照片等附相驗卷可稽。再查，同案被告即被告乙○○之僱用人萬鑫公司負責人甲○○於九十一年一月三日本院審理時供稱：「（乙○○擔任何職？）他是我們萬
    鑫營造股份有限公司的監工，負責在現場監督各個小包商去做他們承包的部分，
    並監督是否按圖施工。他監工的範圍並包括指示小包商如何去安全執行他們的業
    務。」等語，並為被告乙○○所不否認，足認被告乙○○除負責萬鑫公司所承包
    本件台十一線公路路基路面改善之路工、橋樑及電力、電信工程之工人施工監督
    及工作品質之要求外，亦負責工地安全業務，是被告乙○○負有維護其監督範圍
    內勞工之生命、身體安全之客觀注意義務，從而即居於保證其監督範圍內勞工之
    生命、身體安全不致發生危險結果之保證人地位，洵無庸議。第查，依卷附臺灣
    省政府勞工處北區勞工檢查所上揭函附之調查報告及現場照片所示，本件萬鑫公
    司承包之工程，在豐濱鄉○○村○○○○○路五十九公里又一五四公尺處，確有
    高壓電線由山側橫跨道路上方至海側，且該高壓電線未設絕緣被覆，距施設完成
    路面高度亦低於起重機吊桿高度，電線桿上並釘製有「高壓電危險」之警示標語
    ，故具體以言，被告乙○○於本案所應具備之客觀注意義務，即為應促使潘柏成
    在該道路上方高壓電線四週裝置絕緣用防護裝備等設備或採取移前開電線之措施
    或請求於未設置安全措施前停止施工，而被告乙○○既為從事營建業務相關之人
    ，對於前揭所應負之注意義務，自難諉為不知。依前引檢查報告所載，本件案發
    工地上方所經高壓電線周圍則並無此等安全設備，顯見被告乙○○應注意敦促潘
    柏成設置安全設備而不注意，亦未注意在潘柏成未設置工地安全設備之情況下，
    禁止勞工進入工地工作，其顯以不作為之方式違背法律所定之作為義務，而具有
    客觀注意義務之違反性，殊堪認定。又查，本件護欄工程雖係潘柏成向萬鑫公司
    所轉包承攬，茲潘柏成既為承攬人且實際執行承攬之工作，並為勞工安全衛生法
    上所稱之雇主，依法即應自籌善置各項安全設施，殊不得任意諉責他人，不寧唯
    是，潘柏成既屬專業之工程廠商，則就其營業範圍內所能承包各類工程之施工技
    術、安全維護措施等相關專業知識，當均知之甚詳，自係不待他人預促注意及提
    示，因之，即便被告即現場監工乙○○未向之告知有關之安全衛生規定，仍不得
    據此進而謂被告潘柏成係欠缺維護工作場所安全之注意能力並脫卻其責，併此敘
    明。至丁○○身為駕駛移動式起重機兼吊桿操作員，亦應注意避免碰觸電線並保
    持安全距離，乃當然之理，而衡諸當時情形，顯無不能注意及依法設置絕緣護圍
    等安全設備之情事，詎被告潘柏成、乙○○、丁○○竟均疏未注意及此，致發生
    被害人感電死亡之職業災害，渠等三人均有過失甚明，且被害人之死亡結果與被
    告三人疏未注意應設置必要設備及避開電線位置以避免危害發生之過失行為間，
    顯均有相當因果關係，渠等自應負過失致死之責。綜上所述，本件事證已臻明確
    ，被告潘柏成、乙○○、丁○○三人犯行均洵堪認定，應予依法論科。
二、按刑法上所謂「業務」，乃指其本人直接所選擇生活上之地位而言（最高法院二
    十年上字第七八九號判例參照）；第按雇主對於防止電能引起之危害，應有符合
    標準之必要安全衛生設備；對於勞工於架空電線或電氣機具電路之接近場所從事
    工作物之裝設、解體、檢查、修理、油漆等作業時，該作業之勞工於作業中或通
    行之際，有因身體等之接觸或接近該電路引起感電之虞者，雇主應設置護圍或於
    該電路四周裝置絕緣防護裝備等設備或採取移開該電路之措施，勞工安全衛生法
    第五條第一項第三款、勞工安全衛生設施規則第二百六十三條，分別定有明文。
    查被告潘柏成係以承包工地護欄鋼模及鋼筋部分工程為業，而被告乙○○係萬鑫
    公司承包工地現場監工，被告丁○○係以駕駛移動式起重機為業，均據渠等人供
    述在卷，則被告潘柏成、乙○○、丁○○，從事上述工作顯係有反覆繼續性之行
    為，均為從事業務之人，渠等因執行保護、照顧勞工工作安全業務及執行工作施
    作時安全維護之疏失，致被害人戊○○於工作中死亡，核渠等三人所為，均係犯
    刑法第二百七十六條第二項之業務過失致死罪。另被告潘柏成身為勞工安全衛生
    法第二條第二項所稱之雇主，竟違反上開規定，致所僱用之勞工戊○○，於工地
    現場協助指揮起重機施作護欄鋼模吊運作業時，因吊桿不慎碰觸高壓電線而感電
    死亡，發生第二十八條第二項第一款之職業災害，並應依勞工安全衛生法第三十
    一條第一項規定處罰。被告潘柏成以一違反注意義務之行為，觸犯二罪名，為想
    像競合犯，應依刑法第五十五條規定，從一重之業務過失致死罪論處（最高法院
    八十四年台上字第一七四六號判決意旨參照）。爰審酌被告乙○○、丁○○均無
    犯罪前科，被告潘柏成雖曾因賭博案件，經本院以八十六年度易字第四八五號判
    處有期徒刑三月，如易科罰金以三百元折算一日，緩刑二年，但其後均未曾再犯
    他罪，有台灣花蓮地方法院檢察署刑案資料查註紀錄表一份在卷可考，三人素行
    非惡，且犯後坦承犯行，並以被告萬鑫公司名義給付被害人家屬新台幣二百十六
    萬元，有收條一紙存卷可按，態度良好，顯有悔意等一切情狀，各量處如主文第
    一、二、三項所示之刑，並均諭知易科罰金之折算標準。末查，被告乙○○、丁○○均未曾受有期徒刑以上刑之宣告，有本院被告全國前案紀錄表各一紙在卷可
    按，渠等偶因過失致犯本罪，經此偵、審程序之教訓後，當知警惕而無再犯之虞
    前開所宣告之刑以暫不執行為適當，爰各宣告緩刑二年，用啟自新，以勵來茲。
三、被告乙○○、潘柏成、丁○○行為後，刑法第四十一條業於九十年一月四日修正
    ，同年月十日公布施行，將得易科罰金之範圍，由原定最重本刑為三年以下有期
    徒刑以下之罪，擴大為最重本刑為五年以下有期徒刑以下之罪。本件依同法第二
    條第一項前段規定，自應適用修正後之刑法第四十一條第一項規定，就被告乙○○、潘柏成、丁○○部分，諭知易科罰金之折算標準，併此敘明。
四、公訴意旨另認被告萬鑫公司、甲○○亦為本件系爭工程之雇主，故應與被告潘柏
    成同負前述之刑責。惟查：
  （一）違反勞工安全衛生法部份：
        查被告甲○○與萬鑫公司並非本件系爭工程之雇主，已見前述理由欄第一項
        之說明，是被告甲○○、萬鑫公司既非雇主，即與勞工安全衛生法第三十一
        條第一項、第二項規定之行為主體構成要件不符，自不得以該罪相繩，爰應
        為其無罪之諭知。
  （二）刑法業務過失致人於死部份：
        按刑法過失犯之成立，須行為人為某特定危險行為時，在客觀上負有應注意
        之注意義務，而依其能力及行為時存在之客觀情狀，行為人有能力注意遵守
        該注意義務，竟不予注意遵守，致生構成要件之結果，始克當之。經查，被
        告甲○○固與被告潘柏成同為從事營建工程業務之人，從業務本身之觀點（
        與勞工安全衛生法所揭示之注意義務無涉），本對於所有在本件工程所依附
        之工作場所內工作之人員，負有提供安全無虞之工作場所之注意義務，然非
        謂凡在該場所內因人為疏失所生之職業災害均應由其擔負責任，蓋一件工程
        之完成，有一人即可獨立承攬完成，亦有須數人通力合作始得完成者，而於
        須數人合力完成之情形，則因事有分工、業有專精，致在各個分工、專業領
        域內，各人各有其應負之注意義務，因此當職業災害發生時，胥先查明發生
        職業災害者係受僱於何人？災害發生原因為何？係在何處發生？再探究何人
        對於災害發生之防止，負有注意義務。次查，本件被害人戊○○死亡之職業
        災害，依前引之鑑定報告，係緣於案發時用以載運被害人戊○○所扶護欄鋼
        模之起重機吊桿，不慎誤觸道路上方未設良好護圍或絕緣防護裝備等設備之
        高壓電線，致電流經起重機吊桿及護欄鋼模傳導造成戊○○感電死亡，故茲
        應審究者，核為在本件工程之工作場所內，何人負有提供符合安全規定之護
        圍或絕緣防護裝備等設備或採取移開該電路之措施，以避免電能所可能引起
        之災害？此則因本件工程已轉由被告潘柏成承攬，施作機具概由潘柏成提供
        ，工作之內容復涉及施作紐澤西護欄鋼模始須使用之移動式起重機吊桿操作
        ，加以施作地點上方適有高壓電線通過之特殊地形地物，從而產生須避免與
        防止電能引起之危害之問題，足見本件工程須置有合於安全規定之電路絕緣
        設備或護圍，明顯為被告潘柏成基於其業務上之需要及勞工安全衛生法、安
        全衛生設施規則之要求所應負之注意義務，反之被告甲○○則因本件工程已
        轉由被告潘柏成承攬，發生職業災害者戊○○亦非其所僱用之勞工，因此被
        告甲○○就本件工程對於被告潘柏成所僱用之勞工，在客觀上並無負有應提
        供符合安全規定之護圍或絕緣防護裝備等設備或採取移開該電路之措施之注
        意義務，揆諸前揭說明，其要無過失行為可言，爰同應就公訴人指訴其涉有
        業務過失致人於死犯行部份諭知無罪。
據上論斷，應依刑事訴訟法第二百九十九條第一項前段、第三百零一條第一項，勞工
安全衛生法第三十一條第一項，刑法第十一條前段、第二條第一項前段、第二百七十
六條第二項、第五十五條、第四十一條第一項、第七十四條第一款，罰金罰鍰提高標
準條例第一條前段、第二條，判決如主文。
本案經檢察官李子春到庭執行職務。
中      華      民      國    九十一    年      一      月     十七     日
                                    台灣花蓮地方法院刑事庭
                                        法  官  陳  世  博
右正本證明與原本無異。
如對本判決不服，應於送達後十日內，向本院提出上訴狀。（應抄附繕本）告訴人或
被害人如對於本判決不服者，應具備理由請求檢察官上訴，其上訴期間之計算係以檢
察官收受判決正本之日期為準。
                                        法院書記官
中      華      民      國    九十一    年     一       月     二十二   日
附錄本判決論罪之法律條文：
刑法第二百七十六條：
因過失致人於死者，處二年以下有期徒刑、拘役或二千元以下罰金。
從事業務之人，因業務上之過失犯前項之罪者，處五年以下有期徒刑或拘役，得併科
三千元以下罰金。
